【裁判字號】    88,重上,67
【裁判日期】    890524
【裁判案由】    清償借款
【裁判全文】
臺灣高等法院高雄分院民事判決  八十八年度重上字第六十七號
      上  訴  人  彰化商業銀行股份有限公司
      法定代理人  壬○○
      訴訟代理人  吳艾黎律師
      被  上訴人  辛○○      .
                  己○○      .
                  丙○○○    .
                  甲○○      .
                  乙○○      .
                  丁○○      .
      兼  右一人
      訴訟代理人  戊  ○      住台北市○○區○○路一段三七八巷三十八號二樓
      兼  右一人
      訴訟代理人  庚○○      .
右當事人間清償借款事件，上訴人對於中華民國八十八年五月十一日臺灣高雄地方法
院八十八年重訴字第二○六號第一審判決提起上訴，本院判決如左：
      主      文
上訴駁回。
第二審訴訟費用由上訴人負擔。
      事      實
甲、上訴人部分：
  一、聲明：求為判決：
    (一)原判決不利上訴人之部分均廢棄。
    (二)右廢棄部分，被上訴人辛○○、己○○、丙○○○、甲○○、乙○○、丁○○
      、戊○、庚○○應再連帶給付上訴人新台幣（以下同）二千五百九十四萬二千
      八百六十一元，及自原審判決如附表編號一、二、三所示之利息及違約金之起
      算日起至清償日止，按如原審判決附表所示之編號一、二、三計算之利息及違
      約金。
    (三)上訴費用由被上訴人等連帶負擔。
  二、陳述：除與原判決書記載相同者，予以引用外，補稱：
    (一)被上訴人係就八千萬元之借款範圍為連帶保證，並非僅連帶保證六百八十萬元
      之部分：
      １、依本件保證書之記載被上訴人所連帶保證之債務範圍為八千萬元整，被上
          訴人雖以渠等簽立該保證契約書時，該保證額度欄係屬空白，該八千萬元
          之記載部分係屬事後所填，惟查該保證額度八千萬元之記載係高陳秀丹於
          被上訴人等簽署前所記載，被上訴人所稱與事實不符。
      ２、被上訴人簽署該保證書之時，承辦人就該保證書要求被上訴人用印之處即
          有五處，其目的即為使簽約人了解契約之內容，且保證額度關係當事人權
          益，被上訴人等亦不可能輕率簽章，況被上訴人丙○○○任職代書，更應
          熟稔銀行貸款程序，依情理自不可能於保證額度尚未填寫之時，即予簽章
          之理。
    (二)縱被上訴人所負之連帶保證債務非八千萬元，然依系爭保證書一般條款第一條
      記載，被上訴人於保證契約簽立之時就允建營造股份有限公司（下稱允建公司
      ）之負債亦有願為連帶保證之意思，允建公司於斯時既有四千五百一十四萬元
      之負債，故可知被上訴人等至少同意連帶保證四千五百一十四萬之債務部分，
      今允建公司既有三千二百七十四萬二千八百六十一元之本金、利息與違約金尚
      未清償，則此部份債務自屬連帶保證之範圍無疑，原審判決認被上訴人就前開
      債務中之二千五百九十四萬二千八百六十元之本金、利息違約金部分不負連帶
      保證責任之認定，顯有違誤。
    (三)被上訴人提出上訴人之承辦人郭淑英所記載允建公司之貸款情形之登機證為證
      ，並稱郭淑英僅稱渠等之連帶保證債務僅六百八十萬元部分，惟查郭淑英已於
      原審證稱伊有告訴被上訴人渠等允建公司之總負債為四千五百一十四萬元，且
      這些負債皆屬渠等之保證範圍；且依理郭淑英亦無需說明渠等之連帶保證債務
      為六百八十萬元，並另將允建公司之總負債額為詳細說明之必要，故可知郭淑
      英於該登機證記載允建公司之負債金額等行為，確為使被上訴人等了解自身所
      負之保證責任範圍之故。
    (四)被上訴人等就係爭保證書為真正部分並不爭執，且被上訴人等並非毫無智識，
      如依渠等所言，所簽立之保證書僅保證六百八十萬元部分之債務，如被上訴人
      等見該保證書保證金額部分為空白，豈有輕易簽章之理？足見上訴人所主張保
      證人於簽立保證書時保證金額欄中已填載八千萬元為常態事實，被上訴人所主
      張簽立契約時保證金額欄尚未填寫為變態事實，此見最高法院三十九年台上字
      第一０八號判決要旨可知，故被上訴人需就渠等所主張之事實負舉證責任，更
      遑論承辦人郭淑英辦理對保時，與允建公司之負責人或被上訴人均無利害關係
      ，而無須刻意隱瞞允建公司之債務額以誘使被上訴人等就允建公司為連帶保證
      之必要。
    (五)於保證人與銀行之保證契約中，銀行對保證人並不負任何債務，保證人亦無法
      自銀行獲取任何報償，而屬一單務、無償契約，依其性質自無消費者保護法之
      適用；再者，保證契約雖由銀行單方所擬定，然保證人仍有決定訂約與否之權
      利，並就保證契約之法律關係而言，保證人既係擔保他人間之債務清償責任，
      並非經濟上之弱者，且未就保證契約獲取任何利益，並不會因為成為保證人而
      生不利益，或經濟生活受制於銀行而不得不為保證人之情形，此亦未符定型化
      契約需就有利於經濟上弱者方向解釋之學理，故原審類推消費者保護法之規定
      非有理由。
    (六)由以上論述，雙方當事人之爭點可臚列區分如後：
      １、事實上之爭點：被上訴人等於民國八十六年九月二十八日簽署本件系爭保
          證書時，該保證書是否已填載保證額度八千萬元；被上訴人等簽署本件保
          證契約之前，上訴人是否已將雙方之權利義務關係完全告知或給予被上訴
          人等相當之審閱期間。
      ２、法律上之爭點：本件系爭保證契約是否有類推適用消費者保護法第十四條
          與施行細則第十一條第二項之規定之餘地。
      ３、證據上之爭點：郭淑英於登機證上記載之允建公司負債項目，乃為使被上
          訴人充分了解渠等所應負之保證責任範圍；上訴人否認被上訴人於原審所
          提存證信函內容之實在；證人高陳秀丹與高輝煌部分，雖渠等以其與被上
          訴人為親屬關係而拒絕證言，然查證人所言並無其他證明以實其說，尚難
          認渠等拒絕證言有理由，且被上訴人中至少尚有二人與證人等不具親屬關
          係，故渠等就該二人部分仍無拒絕證言之適用。
      ４、攻擊防禦方法之爭點：被上訴人等就八千萬元之借款範圍為連帶保證，並
          非僅連帶保證六百八十萬元之借款部分；被上訴人所負之連帶保證責任額
          度並非八千萬元，被上訴人仍應就允建公司於簽約當時所負之總債務四千
          五百一十四萬元亦負有連帶保證之責。
乙、被上訴人部分：
  一、聲明：求為判決：
      上訴駁回。
  二、陳述：除與原判決書記載相同者，予以引用外，補稱：
    (一)被上訴人等投資允建公司，並擔任公司之董事，本僅欲對為改組前公司之債務
      ，採逐筆蓋章確認擔負連帶保證之做法，故僅先保證公司六百八十萬元之債務
      ，承辦人郭淑英才會對被上訴人說明另一筆借貸「新台幣三百五十萬元需於一
      個月後再前往高雄換單對保」，今該證據被解讀為被上訴人合意連帶保證四千
      多萬元，可見上訴人圖謀被上訴人之心態；況依情理，被上訴人剛投資一尚未
      開始營運之公司，亦不可能即甘願就該公司之原有債務負達八千萬元之保證責
      任。
    (二)銀行正常之授信借貸程序，向極盡嚴格，惟該係爭保證契約書，除保證金額係
      由高陳秀丹填寫，亦未要求被上訴人提供確保債權之憑證，高陳秀丹非上訴人
      之員工，亦未獲授權，何以上訴人能接受其擅自填寫授信保證額度；且於本案
      係爭保證契約書中，保證額度欄中八千萬元之記載旁本有加註「高陳秀丹填」
      然於進入司法程序並被要求說明理由時，被上訴人擅自將原件之註記塗銷，亦
      未有合理之解釋。
    (三)被上訴人之保證責任如非六百八十萬元，何以上訴人之起訴狀中被告林時明、
      高銘鴻、高志雄等人（公司改組前之董事），其保證金額會降為二千五百九十
      四萬二千八百六十一元（即上訴人訴求之全部保證金額扣除六百八十萬元後之
      餘額）？
    (四)上訴人稱「依彰銀承辦人在登機證上之親筆記載」，足證被上訴人有連帶保證
      四千五百一十四萬元之合意，然此證據僅係彰銀承辦人為向戊○個人說明，下
      一筆放款三百五十萬元，預計於一個月後簽署連帶保證，而書寫之資料，且彰
      銀承辦人並未向全體被上訴人公開或個別說明彰銀放款之情形，故此證據與「
      被上訴人是否有意願連帶保證新台幣四千五百一十四萬元」或「使被上訴人明
      瞭保證範圍」等情事無關。
    (五)依係爭保證契約書之記載，保證額度欄係由高陳秀丹所記載，蓋保證額度欄假
      手他人填寫本身即為一非常態之行為，自應由上訴人依法負舉證責任。
    (六)本案系爭「授信保證契約書簽署過程不公平且違反誠信」，蓋被上訴人除承認
      連帶保證六百八十萬元外，從未承認有概括承受允建公司其他債務之情事，此
      與上訴人所提供之案例情形並不相同。
    (七)就被上訴人而言，簽署連帶保證係便利上訴人能繼續提供融資，使允建公司繼
      續運作，被上訴人所投入之資金亦可以收回，怎可謂「不會因為未成保證人而
      生不利益」，被上訴人既簽署連帶保證契約向上訴人購買「債權免被追償權」
      ，上訴人既販售「債權免被追償權」，自當基於公平誠信原則來履行雙方之責
      任義務，準此，怎可辯稱原審判決違背實務見解？
      理      由
一、被上訴人甲○○未於言詞辯論期日到場，核無民事訴訟法第三百八十六條各款所
    列之情形，爰依上訴人之聲請，由其一造辯論而為判決。
二、上訴人主張：允建公司於八十五年七月二十五日邀同高輝煌、高淑女、高照程、
    高蔡秀英、高陳秀丹、林時明、高銘鴻、高志雄為連帶保證人，與上訴人簽訂保
    証書，同意就允建公司對上訴人所負債務（含過去所借尚未清償及現在及將來所
    負之一切債務），在五千萬元之範圍內，負連帶清償責任；允建公司又於八十六
    年九月二十八日邀同被上訴人辛○○、己○○、丙○○○、甲○○、乙○○、丁
    ○○、戊○、庚○○為連帶保證人，與上訴人簽訂保証書，同意就允建公司對上
    訴人所負債務（含過去所借尚未清償及現在及將來所負之一切債務），在八千萬
    元之範圍內，負連帶清償責任；而允建公司曾分別於八十六年五月五日向上訴人
    借款八百萬元、八十六年五月二十一日向上訴人借款二千萬元、八十六年九月十
    日向上訴人借款三百五十萬元、於八十六年九月卅日向上訴人借款六百八十萬元
    ，約定利息可按機動利率隨時調整，本金於半年或一年後到期一次清償，利息則
    均按月計付，如未按期履行，則喪失期限利益，全部債務視為到期，除按約定利
    率計算遲延利息外，其逾期清償在六個月以內者，按上開利率百分之十，逾期超
    過六個月以上者，其超過六個月部分，按上開利率百分之二十計算違約金，詎允
    建公司於上開借款屆期後並未依約清償，經核算結果，除二千萬元之該筆借款，
    因有擔保物可供受償五百五十五萬七千一百三十九元外，尚有如原審判決附表所
    示之本金三千二百七十四萬二千八百六十一元及其利息並違約金未為清償，屢向
    被告催討，均無結果，爰依連帶保證之法律關係，求為命被上訴人等與允建公司
    、高輝煌、高淑女、高照程、高蔡秀英、高陳秀丹連帶給付本件未清償之借款三
    千二百七十四萬二千八百六十一元，及如原審判決附表所示利息及違約金，並命
    林時明、高銘鴻、高志雄連帶給付如原審判決附表編號一、二、三號之二千五百
    九十四萬二千八百六十一元，及所示之利息並違約金之判決（上訴人請求允建公
    司、高輝煌、高淑女、高照程、高蔡秀英、高陳秀丹、林時明、高銘鴻、高志雄
    給付部分，及請求被上訴人等給付金額中之六百八十萬元及其利息並違約金部分
    ，已經確定）。
三、被上訴人對保証書及六百八十萬元借據上之簽名或印章為真正，並不爭執，惟以
    本件係因允建公司經營不善而邀同被上訴人等人投資，並改組董監事，當時原負
    責人高輝煌並表示被上訴人所投資之資金暫借予公司完成既有工程，俟既有工程
    完工且標得新工程時，公司始開始營運，則舊債務顯與被上訴人無關；又為顧及
    舊公司能加速完成，故對舊債務係採取逐筆連帶保証，亦即在原先各筆借款到期
    後新借款時，由被上訴人逐筆蓋章負連帶責任。八十六年九月二十八日，上訴人
    在六百八十萬元之借款欲續借時，允建公司原負責人高輝煌表示該筆借款有抵押
    物擔保，價值在六百八十萬元以上，蓋章保証僅係符合借款程序而已，而當時上
    訴人承辦人員郭淑英亦表示係不動產擔保之短期借款，且其他各筆在到期時會再
    通知被上訴人蓋章，則被上訴人所同意負連帶保証責任之範圍，應僅指六百八十
    萬元之部分，並不包括其他借款在內。又系爭保証書上之保証範圍八千萬元，在
    被上訴人等人簽名或蓋章時，並未填載，被上訴人等人亦未授權任何人填載該金
    額範圍，況允建公司係因經營困難而同被上訴人投資改組，在公司未步入正軌時
    ，被上訴人等人如何願意就以前之債務負擔保責任等語，資為抗辯。
四、被上訴人等人主張之事實，雖據提出保証書一紙為証，被上訴人雖就保証書上簽
    名或蓋章之真正，不為爭執，固堪信為真實，惟抗辯稱僅同意就六百八十萬元之
    借款部分同意連帶保証等語，故兩造之爭執點應在被上訴人同意連帶保証金額之
    範圍。經查，上訴人固提出保証書，其上雖記載為「對貴行所負之一切債務以本
    金新台幣八千萬元整為限」；而證人即上訴人承辦本件對保程序之職員郭淑英於
    原審法院審理中亦証述，該金額係由被上訴人高陳秀丹於八十六年九月二十八日
    簽訂保証書時所填載，上訴人在簽訂當時亦有告知被上訴人保証金額之範圍等語
    。惟查本件保証，係因被上訴人欲加入為允建公司之股東而簽訂，被上訴人當時
    並要求告知允建公司所借款項之總額，而簽訂保証書當日（八十六年九月二十八
    日），係與六百八十萬元之借款同時簽訂，為兩造所不爭執，則在簽訂保証書時
    既同時訂立借據，就被上訴人之本意及認知而言，應僅係就該筆六百八十萬元之
    借款為保証，至其餘允建公司以前所借之款項部分，則於各該筆借款到期欲續借
    時，始再簽章確認，亦即被上訴人應係就各筆借款逐筆保証，而非概括承受允建
    公司所有之一切債務。換言之，被上訴人之保証範圍係指簽訂保証書當時所確認
    及將來所發生之債務，而不及於過去允建公司過去所負之債務，況如被上訴人在
    簽訂當時受有明確保証範圍之告知，則在上訴人催告被上訴人負全部借款之保証
    責任時，當不致即以存証信函為異議爭執。再參酌証人郭淑英証述保証書係當日
    交由被上訴人看完後即簽名蓋章並同時完成對保手續，則就該保証金額之範圍，
    上訴人顯未於適當時期供被上訴人事先審閱，以保証金額之範圍為保証關係之重
    大事項，特別係如要求保証人就債務人過去所負之債務為保証時，應予明確告知
    ，則上訴人此項保証程序，在誠信原則上即不無欠缺。又消費者保護法是否適用
    於銀行與保証人間，固有爭論，惟銀行與保証人間所訂立之保証契約，一般均由
    銀行單方擬訂，保証人少有爭執之餘地，如在簽訂前未將雙方之權利義務完全告
    知或給與保証人相當之審閱期間，應可類推適用消費者保護法第十四條及施行細
    則十一條第二項規定，認定未經適當期間審閱之部分，並無拘束當事人之效力。
    至証人郭淑英固証稱當日有將全部借款情形及全部債務均在保証範圍內向被上訴
    人說明，惟証人為上訴人之職員，又係就本身承辦之事項為說明，則其証言難免
    與上訴人間及自身有利害關係，尚難據為上訴人完全有利之認定。經再三斟酌結
    果，就本件保証契約簽訂之過程，被上訴人在保証範圍部分，應僅有保証六百八
    十萬元該筆借款之意思，其應負連帶保証之數額，亦應以此為限。
五、綜據上述，上訴人依連帶保証之法律關係，得請求被上訴人連帶給付之金額，應
    在六百八十萬元及如原審判決附表編號四所示之利息及違約金範圍內，即屬正當
    ，應予准許，原審據此就超過上開部分為上訴人敗訴判決，並無違誤，上訴意旨
    求予廢棄改判，非有理由，應予駁回。
六、據上論結：本件上訴為無理由，依民事訴訟法第四百六十三條、第三百八十五條
    第一項、第四百四十九條第一項、第七十八條，判決如主文。
中      華      民      國    八十九    年      五      月    二十四    日
                                      臺灣高等法院高雄分院民事第三庭
~B1審判長法官  王憲義
~B2法      官  張明振
~B3法      官  賴玉山
右為正本係照原本作成。
如對本判決上訴，須於判決送達後二十日內向本院提出上訴狀，其未表明上訴理由者
，應於上訴後二十日內向本院提出上訴理由書。
中      華      民      國    八十九    年      五      月    二十五    日
~B法院書記官  邱麗莉
                                                                        Ｂ


司法院資訊處製作；財團法人民間司法改革基金會備份。
